【裁判字號】    99,上易,942
【裁判日期】    991123
【裁判案由】    侵占
【裁判全文】
臺灣高等法院高雄分院刑事判決         99年度上易字第942號
上  訴  人  臺灣屏東地方法院檢察署檢察官
被      告  吳國疆
上列上訴人因被告侵占案件，不服臺灣屏東地方法院99年度易緝
字第24號中華民國99年7 月21日第一審判決（起訴案號：臺灣屏
東地方法院檢察署98年度撤緩偵字第80號），提起上訴，本院判
決如下：
     主  文
原判決撤銷。
吳國疆犯侵占罪，累犯，處有期徒刑壹年，減為有期徒刑陸月，
如易科罰金，以銀元佰元即新台幣玖佰元折算壹日。
     事  實
一、吳國疆前因偽造文書案件，經臺灣臺中地方法院以90年度易
    字第1703號判決處有期徒刑3 月確定，於民國91年6 月10日
    易科罰金執行完畢。詎仍不知悔改，於91 年7月間某日，在
    屏東縣東港鎮○○路91號其父友人邱松真之住處，向邱松真
    稱：可代為銷售邱松真所有之門牌號碼高雄市前鎮區○○○
    路119 號6 樓（愛群段7405建號）房屋及坐落基地高雄市○
    鎮區○○段2025地號土地所有權應有部分10000 分之853 （
    以下合稱系爭房地）等語，邱松真遂委託吳國疆代為處理系
    爭房地之出售事宜，吳國疆接受委託後，於同年8 月初某日
    ，向邱松真稱：已找到買主，惟須整修上開房屋以取得高價
    等語，邱松真即將系爭房地之所有權狀及其身分證影本、印
    鑑證明書、印章等交付吳國疆，嗣吳國疆為取得整修上開房
    屋之費用，於同年8 月6 日將上開房屋設定新臺幣（下同）
    280 萬元之抵押權予不知情之代書錢秋李，並取得280 萬元
    後，竟意圖為自己不法之所有，僅將100 萬元匯入邱松真之
    妻邱謝梅花玉山銀行東港分行帳號0000000000000 號帳戶（
    起訴書誤載為邱松真臺灣銀行東港分行帳戶）並向邱松貞告
    稱係出售房屋之定金、將80萬元用以繳納利息及稅金（增值
    稅749,051 元），而將其中之100 萬元侵占入己，存入其華
    南銀行之帳戶以支付私人款項，旋將該房屋過戶給人頭買主
    游國忠，並向台灣土地銀行鳳北分行設定600 萬元抵押貸款
    ，吳國疆於取得貸款後，除償還代書錢秋李280 萬元並支付
    30萬之裝璜費外，餘款吳國疆並未將之交予邱松真，而將接
    續將之侵占入己花用，吳國疆總共侵占約400 萬元，嗣經邱
    松真發現有異，而查悉上情。
二、案經邱松真訴由台灣屏東地方法院檢察署檢察官偵查起訴。
     理  由
一、訊據被告吳國疆對於上開侵占之犯行坦承不諱，核與告訴人
    邱松真指訴之情節大致相符，並有系爭房屋之土地、建物所
    有權狀各1 份（見同署93年度發查字第988 號卷第6 至8 頁
    ）、上開房屋之人工登記簿謄本及異動索引資料各1 份、高
    雄市政府地政處前鎮地政事務所94年4 月21高市地鎮三字第
    0940003297號函檢送土地登記申請書、土地增值稅及契稅繳
    款書、土地暨建築改良物買賣所有權移轉契約書、台灣土地
    銀行鳳北分行94年5 月5 日鳳北放字第0940000208號函檢送
    土地及建築改良物抵押權設定契約書、他項權利證明書、放
    款支付計算書、不動產買賣契約書、承諾書、授信申請書等
    游國忠貸款相關資料附卷可稽（見偵一卷第6 至8 頁、31至
    75頁），被告罪證已甚明確，犯行洵堪認定。
二、刑法修正後適用法律之比較：
  (一)被告行為後，刑法業於94年2 月2 日修正公布，並於95年7
    月1 日施行。按行為後法律有變更者，適用行為時之法律，
    但行為後之法律有利於行為人者，適用最有利於行為人之法
    律，95年7 月1 日修正施行後刑法（下稱修正後刑法）第2
    條第1 項定有明文。而該條係規範行為後法律變更所生新舊
    法律比較適用之準據法，是刑法第2 條本身雖經修正，但該
    條文既屬適用法律之準據法，本身尚無比較新舊法之問題，
    應逕適用裁判時之刑法第2 條規定以決定適用之刑罰法律。
    又行為後法律有變更，致發生新舊法比較適用者，除易刑處
    分，係刑罰執行問題，及拘束人身自由之保安處分，因與罪
    刑無關，不必為綜合比較外，比較時應就罪刑有關之共犯、
    未遂犯、想像競合犯、牽連犯、連續犯、結合犯，以及累犯
    加重、自首減輕暨其他法定加減原因（如身份加減）與加減
    例等一切情形，本於統一性及整體性原則，綜其全部罪刑之
    結果而為比較，最高法院95 年5月23日刑事庭第8 次會議決
    議參照。經查：刑法第335 條第1 項侵占罪，於法定刑罰金
    部分，依修正後刑法第33條第5 款之規定，最低額為新臺幣
    1,000 元，惟依被告行為時即98年4 月29日廢止前之罰金罰
    鍰提高標準條例第1 條前段、修正前刑法第33條第5款 規定
    ，罰金之最低額僅新臺幣3 元。比較修正前、後之刑罰法律
    ，以適用修正前之規定對被告較有利。
  (二)另修正前刑法第41條第1 項前段規定：「犯最重本刑為5 年
    以下有期徒刑以下之刑之罪，而受6 個月以下有期徒刑或拘
    役之宣告，因身體、教育、職業、家庭之關係或其他正當事
    由，執行顯有困難者，得以1 元以上3 元以下折算1日 ，易
    科罰金」，而被告行為時之易科罰金折算標準，依95年5 月
    17日修正刪除前罰金罰鍰提高標準條例第2 條前段規定，就
    其原定數額提高為100 倍折算1 日，則被告行為時之易科罰
    金折算標準，應以銀元300 元折算1 日，經折算為新臺幣後
    ，應以新臺幣900 元折算為1 日。惟修正後刑法第41條第1
    項前段則規定：「犯最重本刑為5 年以下有期徒刑以下之刑
    之罪，而受6 個月以下有期徒刑或拘役之宣告者，得以新臺
    幣1,000 元、2,000 元或3,000 元折算1 日，易科罰金」，
    比較修正前後之易科罰金折算標準，以修正前之規定較有利
    於被告，應適用修正前刑法第41條第1 項前段規定，定其易
    科罰金之折算標準。
  (三)修正前刑法第47條規定，行為人受徒刑執行完畢後5 年內再
    犯有期徒刑以上之罪，即構成累犯，修正後刑法第47條第1
    項則以出於故意再犯有期徒刑以上之罪始構成累犯。新舊法
    比較結果，以新法之規定對被告較為有利，仍應適用新法之
    規定。
三、被告基於一侵占之犯意，就同一標的即告訴人委託其出售之
    房屋所貸得之款項，接續將其中約400 萬元挪為己用，核其
    所為，係犯刑法第335 條第1 項之侵占罪，檢察官雖僅起訴
    被告侵占告訴人託售房屋時向代書錢秋李抵押借款之100 萬
    元，然被告另侵占其售屋後因交予告訴人屋款中之約300 萬
    元，此部分雖未經起訴，惟因與起訴部分有接續犯之一罪關
    係，本院自得一併予以審究，又被告前曾偽造文書案件，經
    台灣台中地方法院以90年易字第1703號判處有期徒刑3 月，
    於91年6 月19日執行完畢之事實，有台灣高等法院被告前案
    紀錄表在卷可參，其於5 年內故意再犯本案有期徒刑以上之
    罪，為累犯，應依刑法第47條第1 項之規定加重其刑。
四、原審予以論罪科刑，固非無見；然查被告共接續侵占告訴人
    委託售屋之款項共約400 萬元，業如前述，原審認定被告僅
    占100 萬元，自有違誤。檢察官上訴執此指摘原判決不當，
    非無理由，應由本院將原判決撤銷，審酌被告之父親與告訴
    人邱松真係屬摯友，因信任被告而將房屋委託被告出售，詎
    被告竟藉機侵占鉅款，殊屬不該，惟念其犯後坦承犯行，並
    已償還告訴人78萬元（除於97年11月26日前入告訴人之妻
    邱謝梅花之75萬元外，近期內又款給告訴人3 次，每次1
    萬元），此經告訴人供明在卷，告訴人並表示願原諒被告，
    請求從寬科刑等一切情狀，爰仍如原審科處被告有期徒刑壹
    年，又被告本件犯罪時間係在96年4 月24日之前，復無中華
    民國九十六年罪犯減刑條例第3 條、第5 條所定不得減刑之
    情形，爰依同條例第2 條第1 項第3 款減其宣告刑二分之一
    ，並依同條例第9 條及修正前刑法第41條第1 項前段之規定
    諭知易科罰金之折算標準。
據上論結，應依刑事訴訟法第369 條第1 項前段、第364 條、第
299 條第1 項前段，刑法第2 條第1 項、第335 條第1 項、第47
條第1 項，修正前刑法第41條第1 項前段，95年5 月17日修正刪
除前罰金罰鍰提高標準條例第2 條，中華民國九十六年罪犯減刑
條例第2 條第1 項第3 款、第7 條、第9 條，判決如主文。
本案經檢察官李門騫到庭執行職務。
中    華    民    國    99    年    11    月    23    日
                  刑事第四庭    審判長法  官  蕭權閔
                                      法  官  吳進寶
                                      法  官  陳吉雄
以上正本證明與原本無異。
本件判決不得上訴。
中    華    民    國    99    年    11    月    24    日
                                      書記官  郭蘭蕙
附錄本判決論罪科刑法條：
中華民國刑法第335 條第1 項
（普通侵占罪）
意圖為自己或第三人不法之所有，而侵占自己持有他人之物者，
處 5 年以下有期徒刑、拘役或科或併科 1 千元以下罰金。

司法院資訊處製作；財團法人民間司法改革基金會備份。
